【裁判字號】    98,重上,600
【裁判日期】    990420
【裁判案由】    損害賠償
【裁判全文】
臺灣高等法院民事判決                 98年度重上字第600號
上  訴  人  戊○○
            己○○○
            丙○○
            丁○○
兼上二人之
法定代理人  壬○○
共      同
訴訟代理人  吳茂榕律師
            粘舜權律師
上一人之
複代理人    鍾欣惠律師
被上訴人    庚○○
            辛○○
            捷登交通有限公司
法定代理人  甲○○
訴訟代理人  乙○○
上列當事人間請求損害賠償事件，上訴人對於中華民國98年9月1
日臺灣板橋地方法院98年度重訴字第88號第一審判決提起上訴，
本院於99年3月30日言詞辯論終結，判決如下：
    主      文
上訴駁回。
第二審訴訟費用由上訴人戊○○負擔百分之二十五、上訴人己○
○○負擔百分之二十一、上訴人丙○○負擔百分之十八、上訴人
丁○○負擔百分之十九，餘由上訴人壬○○負擔。
    事實及理由
一、上訴人戊○○、己○○○、丙○○、丁○○、壬○○（以下
    各稱戊○○、己○○○、丙○○、丁○○、壬○○，合稱上
    訴人）主張：被上訴人辛○○（下稱辛○○）於民國（下同
    ）96年2月1日上午7時20分許，駕駛車牌號碼7773- QB號自
    用小客車（下稱系爭小客車），沿台北縣土城市○○路○段
    往同縣中和市方向行駛，辛○○應注意且能注意，卻疏未注
    意車前狀況，行駛至前開路段266號前（下稱肇事地點），
    致其所駕駛之前開小客車前保險桿左下方撞擊與其同向行進
    中由被害人陳炳宏（下稱陳炳宏）騎乘車牌號碼ATE- 630號
    重型機車（下稱系爭機車）車牌右下角，致陳炳宏重心不穩
    倒地前衝，該小客車左後輪並輾過陳炳宏胸部、大小腿、右
    腳踝；此時，被上訴人捷登交通有限公司（下稱捷登公司）
    之受僱人即被上訴人庚○○（下稱庚○○）駕駛車牌號碼75
    5- GC號營業貨運曳引車（下稱系爭曳引車）行經該處，亦
    疏未注意車前狀況，閃避不及致該曳引車後輪壓過陳炳宏之
    頭部，致陳炳宏死亡。而戊○○、己○○○、丙○○、丁○
    ○、壬○○分別為陳炳宏之父、母、女、子、配偶，因辛○
    ○、庚○○前開過失不法行為，致伊等痛失至親，因而受有
    財產上及非財產上之損害（金額各詳如附表所示）。爰依侵
    權行為法則，求為命被上訴人應連帶給付伊等各如附表所示
    之金額，並加付法定遲延利息之判決（原審為上訴人全部敗
    訴之判決，上訴人聲明不服，提起上訴）。並於本院上訴聲
    明：(一)原判決廢棄。(二)被上訴人應連帶給付上訴人各如附表
    所示之金額，及均自起訴狀繕本送達翌日起至清償日止之法
    定遲延利息。(三)願供擔保請准宣告假執行。
二、被上訴人則以：(一)辛○○部分：伊駕駛系爭小客車於車道正
    常行駛中，突遭陳炳宏所騎乘之系爭機車自左後方撞擊，旋
    即停車後，發現陳炳宏倒地遭系爭曳引車輾過致死，故伊並
    無過失責任可言；(二)庚○○、捷登公司部分：庚○○於車道
    中正常行駛，對於系爭車禍之發生並無過失責任；各等語，
    資為抗辯。並於本院均答辯聲明：(一)如主文所示。(二)如受不
    利之判決，願供擔保請准宣告免為假執行。
三、查，辛○○於96年2月1日上午7時20分許，駕駛系爭小客車
    ，沿台北縣土城市○○路○段往同縣中和市方向行駛，陳炳
    宏騎乘系爭機車、庚○○駕駛系爭曳引車，亦與辛○○同向
    行駛至肇事地點發生車禍，致陳炳宏死亡等情，有台灣板橋
    地方法院檢察署（下稱板橋地檢署）相驗屍體證明書、現場
    照片、交通事故現場圖可憑（見原法院98年度板調字第22號
    卷〈下稱板調卷〉第19至23頁），且經本院依職權調閱板橋
    地檢署96年度偵字第28454號偵查卷（含該署96年度相字第
    184號卷〈下稱相驗卷〉）查核屬實，並為兩造所不爭執，
    堪信為真。
四、本院應審究者為(一)辛○○、庚○○對於系爭車禍之發生是否
    有過失？(二)若有，則上訴人請求被上訴人賠償之金額以若干
    為當？茲分別論述如下：
(一)、辛○○、庚○○就系爭車禍之發生是否有過失？
  1.按因故意或過失，不法侵害他人之權利者，負損害賠償責任
    ；違反保護他人之法律，致生損害於他人者，負賠償責任。
    但能證明其行為無過失者，不在此限。民法第184條第1項前
    段、第2條分別定有明文。且，損害賠償之債，以有損害之
    發生及有責任原因之事實，並二者之間，有相當因果關係為
    成立要件。故當事人所主張損害賠償之債，如不合於此項成
    立要件者，即難謂有損害賠償請求權存在（最高法院48年台
    上字第481號判例意旨參照）。
  2.經查：
    (1)、辛○○於前開時日駕駛系爭小客車，沿台北縣土城市○
        ○路○段往同縣中和市方向行駛在第二車道，庚○○駕
        駛系爭曳引車則行駛在同向內側車道中，而陳炳宏騎乘
        系爭機車違規行駛在前開二車之中間，三車於行經肇事
        地點時，陳炳宏騎乘系爭機車右前輪撞擊辛○○駕駛之
        小客車左後方輪胎，致陳炳宏人車往左傾倒，頭肩部位
        遭系爭曳引車體擦撞倒地後，左小腿復遭系爭曳引車右
        後輪碾壓，致顱內出血、頭胸外傷而死亡等情，有卷附
        道路交通事故現場圖、道路交通事故調查報告表(一)(二)、
        現場照片可稽（見相驗卷第26至29頁、第39至49頁）；
        核與證人（即目擊車禍發生之人）高月英於警訊中陳稱
        陳炳宏騎乘機車未戴安全帽，行駛在系爭小客車與曳引
        車間之情節相符（見相驗卷第24頁）；且陳炳宏係因車
        禍致顱內出血、頭胸外傷致死，並未有遭辛○○駕駛之
        小客車碾過胸部、大小腿、右腳踝或遭庚○○所駕駛之
        系爭曳引車碾過頭部乙節，有卷附相驗屍體證明書可參
        （見板調卷第19頁），並經台北縣政府警察局土城分局
        警員勘驗現場屬實，亦有卷附現場勘查報告可參（見相
        驗卷第96頁）；可徵陳炳宏騎乘系爭機車係先與辛○○
        駕駛小客車發生擦撞後，陳炳宏因而人車倒地後，遭庚
        ○○駕駛之曳引車右後輪碾壓右小腿，致顱內出血、頭
        胸外傷而死亡。
    (2)、惟庚○○駕駛系爭曳引車行駛在前開路段之內側車道，
        其肇事現場遺留之煞車痕跡筆直，並無任何偏離、傾斜
        之處，且系爭曳引車及機車之車身均無撞擊痕跡乙情，
        卷附道路交通事故現場圖、道路交通事故調查報告表(一)
        (二)、現場照片可稽（見相驗卷第26至29頁、第39至49頁
        ）；足見系爭機車並非遭系爭曳引車自後撞擊，故庚○
        ○並無未注意車前狀況之情形應可認定。再參酌系爭車
        禍經送台灣省台北縣區車輛行車事故鑑定委員會鑑定肇
        事責任，亦認庚○○對於系爭車禍並無肇事責任可言（
        見原審卷第31至32頁該會96年7月16日北縣鑑字第09651
        80 521號函）；經上訴人不服，再送台灣省車輛行車事
        故覆議鑑定委員會亦採相同見解（見原審卷第34頁該會
        96年9月17日府覆議字第0966202931號函）；足認庚○
        ○對於系爭車禍之發生，並無過失責任可言。
    (3)、另系爭小客車經警於車禍當場勘驗其車體撞擊情形，該
        小客車之左後輪側邊除有一條狀擦撞痕外，並無其他之
        撞擊痕跡，而系爭機車除前輪右側邊有一弧狀擦撞痕外
        ，亦無其他撞擊痕跡等情，業經台北縣政府警察局土城
        分局警員勘驗現場屬實，並有卷附現場勘查報告可參（
        見相驗卷第96頁）；可見陳炳宏騎乘系爭機車與辛○○
        駕駛系爭小客車發生撞擊之處，係在系爭小客車之左後
        方，並非在小客車之左前方。是以，陳炳宏騎乘系爭機
        車之右前輪既係與辛○○駕駛之小客車左後輪發生撞擊
        ，堪認應係陳炳宏騎乘之系爭機車自系爭小客車之左後
        方撞擊該車，致陳炳宏重心不穩而人車倒地；且依前開
        交通事故現場圖所示，辛○○駕駛系爭小客車行駛在第
        二車道內，並未有偏離、傾斜之情形（見相驗卷第26至
        27頁），足徵辛○○亦未有未注意車前狀況之情事。再
        審酌系爭車禍發生當時，經警至現場勘查肇事原因，亦
        推定研判陳炳宏騎乘系爭機車違規行駛於系爭小客車與
        曳引車間，不慎擦撞系爭小客車之左後輪後，人車倒地
        ，再遭庚○○駕駛之曳引車碾過致死乙節，亦有卷附現
        場勘查報告足憑（見相驗卷第97頁）；益徵辛○○對於
        系爭車禍之發生並無過失。
    (4)、況上訴人以辛○○、庚○○前開駕車不慎致陳炳宏死亡
        ，涉有違反過失致死等罪嫌，向板橋地檢署檢察官提出
        告訴，業經該署檢察官以辛○○、庚○○對於系爭車禍
        之發生，並無過失責任為由，予以不起訴處分；經上訴
        人不服，聲請再議，亦經駁回；上訴人又不服，另向原
        法院刑事庭聲請交付審判，也經駁回聲請而告確定等情
        ，有卷附板橋地檢署檢察官96年度偵字第28454號不起
        訴處分書、台灣高等法院檢察署97年度上議字第775號
        處分書、原法院刑事庭97年度聲判字第14號刑事裁定可
        稽（見本院卷第67至82頁）。益徵庚○○、辛○○對於
        系爭車禍之發生，並無過失責任可言。
    3.上訴人雖主張：辛○○駕駛系爭小客車與陳炳宏騎乘之機
      車發生撞擊處，係在系爭小客車之左前方，並非左後方；
      且陳炳宏倒地後，亦有遭辛○○駕駛該小客車碾過胸部、
      大小腿、右腳踝，足見辛○○對於系爭車禍發生有過失責
      任云云，固據提出照片為證（見板調卷第22頁）。惟查：
      (1)、如前所陳，系爭車禍發生當日現場，經警於車禍當場
          勘驗系爭小客車之車體撞擊情形，該小客車之左後輪
          側邊除有一條狀擦撞痕外，並無其他之撞擊痕跡，而
          系爭機車除前輪右側邊有一弧狀擦撞痕外，亦無其他
          撞擊痕跡等情，有台北縣政府警察局土城分局現場勘
          查報告足參（見相驗卷第96頁）；可徵陳炳宏駕駛系
          爭機車與辛○○駕駛之小客車發生撞擊之處，係在系
          爭小客車之左後方，並非在小客車之左前方甚明。而
          上訴人所提之前開照片，亦未見系爭小客車之左前輪
          有擦撞之痕跡；此外，上訴人亦未舉證證明陳炳宏人
          車倒地，係肇因於遭辛○○系爭小客車之左前方自後
          撞擊所致；要難僅憑系爭機車右前輪與辛○○系爭小
          客車左後輪發生撞擊，即可謂辛○○對於系爭車禍之
          發生有肇事原因，應負過失責任。
      (2)、再陳炳宏騎乘系爭機車自後方撞擊辛○○駕駛之系爭
          小客車後，因而人車向左傾倒，頭肩部擦撞庚○○駕
          駛之曳引車車體後倒地致死，而辛○○駕駛系爭小客
          車並未有碾過陳炳宏身體痕跡，有卷附相驗屍體證明
          書足參（見板調卷第19頁），並經台北縣政府警察局
          土城分局警員勘驗現場屬實（見相驗卷第96頁現場勘
          查報告），業如前述，是上訴人主張辛○○駕駛系爭
          小客車與陳炳宏騎乘之機車發生撞擊後，並碾過陳炳
          宏之胸部、大小腿與右腳踝為由，主張辛○○對於系
          爭車禍發生有肇事責任云云，要與事實不符，並無可
          採。
      (3)、是以，上訴人以辛○○駕駛之系爭小客車左後輪與陳
          炳宏駕駛之系爭機車右前輪有撞擊之痕跡為由，主張
          係辛○○駕駛系爭小客車之左前輪，先撞擊陳炳宏系
          爭機車之右前輪，致陳炳宏人車倒地，先經辛○○碾
          過胸部、大小腿及右腳踝後，再遭庚○○系爭曳引車
          碾過致死，故辛○○對於系爭車禍之發生有肇事原因
          云云，要無可取。
(二)、承前所述，辛○○、庚○○對於系爭車禍之發生均無過失責
    任，且上訴人亦無法舉證證明辛○○、庚○○對於系爭車禍
    有何肇事原因，則上訴人依侵權行為法則，請求辛○○、庚
    ○○及其雇主捷登公司，應連帶賠償上訴人如附表所示之金
    額云云，核屬無據，應予駁回。
五、從而，上訴人依據侵權行為法則，請求被上訴人應連帶各給
    付上訴人如附表所示之金額及法定遲延利息，均為無理由，
    不應准許。其假執行之聲請亦失所附麗，應併予駁回。原審
    為上訴人敗訴之判決，及駁回其假執行之聲請，於法核無違
    誤。上訴意旨仍執前詞指摘原判決不當，求予廢棄改判，為
    無理由，應予駁回。
六、本件事證已臻明確，兩造其餘之攻擊或防禦方法，經本院審
    酌後均認與本件之結論無涉，茲不再一一論列，併予敘明。
七、據上論結，本件上訴為無理由，依民事訴訟法第449條第1項
    、第78條、第85條第1項但書，判決如主文。
中    華    民    國    99    年    4     月    20    日
                    民事第十三庭
                        審判長法  官  蕭艿菁
                              法  官  陳姿岑
                              法  官  楊絮雲
正本係照原本作成。
如不服本判決，應於收受送達後20日內向本院提出上訴書狀，其
未表明上訴理由者，應於提出上訴後20日內向本院補提理由書狀
（均須按他造當事人之人數附繕本）上訴時應提出委任律師或具
有律師資格之人之委任狀；委任有律師資格者，另應附具律師資
格證書及釋明委任人與受任人有民事訴訟法第466條之1第1項但
書或第2項（詳附註）所定關係之釋明文書影本。
中    華    民    國    99    年    4     月    21    日
                              書記官  王秀雲
附註：
民事訴訟法第466條之1（第1項、第2項）：
對於第二審判決上訴，上訴人應委任律師為訴訟代理人。但上訴
人或其他法定代理人具有律師資格者，不在此限。
上訴人之配偶、三親等內之血親、二親等內之姻親，或上訴人為
法人、中央或地方機關時，其所屬專任人員具有律師資格並經法
院認為適當者，亦得為第三審訴訟代理人。

司法院資訊處製作；財團法人民間司法改革基金會備份。
